【裁判字號】    90,易,772
【裁判日期】    900709
【裁判案由】    背信等
【裁判全文】
臺灣臺北地方法院刑事判決                            九十年度易字第七七二號
    公  訴  人  臺灣臺北地方法院檢察署檢察官
    被      告  戊○○
    選任辯護人  陳建勳
右列被告因背信等案件，經檢察官提起公訴（八十九年度偵字第二三四五七號），本
院判決如左：
    主  文
戊○○共同債務人於將受強制執行之際，意圖損害債權人之債權，而處分其財產，處
有期徒刑伍月，如易科罰金以參佰元折算壹日。
    事  實
一、緣乙○○○為日本國之國民，於民國六十三年間奉派來台在裕隆汽車製造股份有
    限公司之關係企業富勤企業股份有限公司擔任總經理，故擬購屋居住，惟因顧慮
    語言不通及外國人辦理手續繁雜交涉不便，乃基於信託關係於六十八年二月二十
    日及同年三月二十六日分別以甲○○（另案審結）之名義登記購買座落台北市○○區○○段三小段四二七地號面積○．○四三四公頃土地，應有部分十二分之一
    及其地上建物即建號○二一七八號，門牌號碼為台北市○○路一○○二號四樓房
    屋（下稱系爭房地），房地總價合計為新台幣（下同）二百五十八萬元，並另支
    付所需電器設備、裝璜等費用四十二萬七千九百元，交由甲○○親自簽收，惟乙○○○為恐日後糾紛，旋另立書面由甲○○親自簽名承認系爭房地之所有權人為
    乙○○○，甲○○為登記名義人；日後，乙○○○因職務關係轉赴印尼經商，乃
    來台商請甲○○將系爭房地辦理產權之返還，惟甲○○予以拒絕，為此乙○○○
    即於八十五年七月三十日具狀向本院民事庭提起民事訴訟，請求甲○○將系爭房
    地移轉登記，並以該起訴狀繕本送達時即八十五年八月二十六日，為終止信託關
    係之意思表示，並於終止信託關係後，請求甲○○應將系爭房地所有權移轉登記
    為乙○○○所有，嗣經本院民事庭於八十六年五月十日以八十五年度重訴字第一
    ○五六號判決甲○○應將系爭房地移轉登記為乙○○○所有，本院並於八十六年
    十一月二十四日核發民事判決確定證明書，至此，乙○○○即取得請求將系爭房
    地移轉登記為其所有之執行名義。
二、戊○○為住商不動產房屋仲介公司新生店副理，於八十八年四月間，得知甲○○
    有意銷售系爭房地，而其明知系爭房地業經本院判決，應由甲○○將系爭房地移
    轉登記予乙○○○確定，乙○○○已取得執行名義，甲○○則為將受強制執行之
    債務人，於強制執行程序終結前不得擅自處分系爭房地，惟戊○○竟為貪圖仲介
    銷售之佣金及買賣成交之業績，乃基於與甲○○意圖損害乙○○○債權之犯意聯
    絡與行為分擔，先簽訂專任委託銷售契約書，由戊○○代尋系爭房地之買主，並
    利用乙○○○為辦理系爭房地之移轉登記，先行塗銷假處分查封登記之際，而於
    八十八年五月六日，共同將系爭房地以一千零六十萬元出售（簽訂買賣契約書）
    予買主即不知情之丁○○（另由檢察官為不起訴處分），並利用不知情之代書丙○○（另由檢察官為不起訴處分）向台北市中山地政事務所辦理所有權移轉登記
    ，而於同年月二十六日移轉登記予丁○○，足生損害於乙○○○之債權。
三、案經告訴人乙○○○訴請台灣台北地方法院檢察署檢察官偵查起訴。
    理  由
一、訊據被告戊○○矢口否認其有前揭犯行，其辯稱意旨略以：甲○○確有委託其處
    理系爭房地之事情，但是其完全不知道甲○○就系爭房地與告訴人乙○○○有何
    信託關係，也不知道他們二位為了系爭房地有訴訟，其只知道甲○○本身有官司
    ，但是不知道因為系爭房地之事，也不知道法院判決甲○○要將系爭房地移轉登
    記予告訴人乙○○○，甲○○並沒有向其提及有關任何判決之事云云。而被告戊○○之選任辯護人亦為其利益辯護意旨略以：甲○○於認識被告戊○○前有涉犯
    背信損害債權之獨立情事，亦即甲○○早於結識被告戊○○之前即曾以將系爭房
    地出租及抵押借款方式持續損害告訴人乙○○○之債權及信託任務無待乎被告戊○○之介入；又甲○○有對被告戊○○隱匿鈞院八十五年重訴字第一０五六號民
    事判決存在之動機，是被告戊○○確實未經甲○○告知前揭判決確定之事實且於
    本件受託及仲介銷售期間亦未經由任何途徑獲知上情被告並無與甲○○共犯背信
    及損害債權之意圖；另甲○○之供述，顯有瑕疵，不足採信，而本案之其他證據
    亦不足以證明被告戊○○已明知系爭房地判決確定及房屋納稅人名義已變更為告
    訴人乙○○○之事實，而告訴人乙○○○在本案不具證人資格，自不得以告訴人
    之指訴為證據資料之一，末損害債權罪並不處罰未遂犯，本案移轉所有權予丁○○之登記行為，嗣已經主管機關撤銷登記，回復為甲○○所有，則應不構成損害
    債權罪章等語。
二、經查：
    (一)前揭事實，業據告訴人乙○○○指訴甚詳，而告訴人之指訴本以使被告受處罰
      為目的，其所為攻擊之詞，原非完全無疵，故其陳述雖不足據為判決之唯一基
      礎，然仍得為「人證」之證據資料之一，是被告戊○○之選任辯護人前揭所述
      ，顯有誤會。
    (二)告訴人乙○○○於八十五年七月三十日具狀向本院民事庭提起民事訴訟，請求
      甲○○將系爭房地移轉登記，並以該起訴狀繕本送達時即八十五年八月二十六
      日，為終止信託關係之意思表示，並於終止信託關係後，請求甲○○應將系爭
      房地所有權移轉登記為乙○○○所有，嗣經本院民事庭於八十六年五月十日以
      八十五年度重訴字第一○五六號判決甲○○應將系爭房地移轉登記為乙○○○
      所有，本院並於八十六年十一月二十四日核發民事判決確定證明書，至此，乙○○○即取得請求將系爭房地移轉登記為其所有之執行名義等情，亦據本院調
      閱本院八十五年度重訴字第一○六五號、八十八年度重訴字第一○一號全卷查
      明屬實，顯見甲○○確係將受強制執行之際之債務人，而於強制執行程序終結
      前不得擅自處分（即法律上處分）系爭房地應可認定。
    (三)另案共犯甲○○於八十八年四月間簽訂專任委託銷售契約書前，已將前揭判決
      情形，包括其須將系爭房地移轉登記予告訴人乙○○○，且業已確定等結果之
      情事，告知被告戊○○等情，業據甲○○於檢察官偵查時（見檢察官偵查時八
      十八年九月十七日、九十年五月三十日訊問筆錄）及本院審理時證稱甚詳，參
      之甲○○之前揭證述，前後對照有關申請完稅證明之用途雖有些微之不同，然
      經核尚不影響甲○○已告知被告戊○○有關系爭房地之判決內容之事實，是自
      無法因甲○○前揭證述有部分瑕疵，而全盤否認其之供述，而甲○○僅係透過
      被告戊○○代尋系爭房地之買主，且有多次仲介之交情，衡情應無甘冒擔負偽
      證罪刑責之大不韙，而設詞誣陷被告戊○○之理，是其前揭證詞應可採信，況
      衡諸一般仲介買賣房地之常情，仲介者意欲仲介房地買賣時，必會深入瞭解該
      房地之所有相關權利義務關係，是否有問題，稽之系爭房地之買賣，甲○○向
      被告戊○○探詢可否出賣系爭房地之前，已請被告戊○○代為協助查詢是否還
      再繳系爭房地之房屋稅，業據甲○○於本院審理時具結證稱：「賣杭州南路房
      子時才認識的，之前這間房子的房屋稅及地價稅都是我在繳的，但是八十七年
      我要繳房屋稅時，稅單一直沒有寄來，我去找稅捐單位，他們告訴我房子的名
      義是乙○○○的名字，因為戊○○先生有幫我賣過杭州南路的房子，所以請戊○○幫我查，當初我只是拿之前房屋稅的稅單請他幫我查，是請他幫我查是否
      還要再繳房屋稅」等語甚詳，則被告戊○○對於系爭房地有關房屋稅之繳款名
      義人已變更為告訴人乙○○○及其權利歸屬之情形，必知之甚詳，次查，系爭
      房地因委託被告戊○○代為找尋買主，而於八十八年五月六日以一千零六十萬
      元出售予買主丁○○簽訂買賣契約書，並於同年月二十六日辦理移轉登記，有
      八十八年四月三十日之專任委託銷售契約書、八十八年五月六日不動產買賣契
      約書、系爭房地之登記謄本等在卷可稽，顯見被告戊○○與證人甲○○就前揭
      於強制執行程序終結前，即擅自處分系爭房地之犯行，有犯意聯絡與行為分擔
      應可認定。
    (四)按刑法第三百五十六條所謂「債務人於將受強制執行之際，意圖損害債權人之
      債權，而毀壞、處分或隱匿其財產者」，法所處罰者在於具有前揭身分之債務
      人，意圖損害債權人之債權，而有「毀壞」、「處分」、「隱匿」其財產之行
      為，至前揭債權人將該財產「毀壞」、「處分」、「隱匿」後，該財產是否因
      第三人之行為而回復，則在所不問，否則將使保護債權人債權之立法意旨，繫
      於第三人是否回復該財產之不確定因素，而流於形式；查系爭房地雖於八十九
      年一月四日因撤銷所有權登記事件行政訴訟，經台北高等行政院八十九年十月
      九日北高百執全字第二號函辦理假處分，並經台北市古亭地政事務所將原登記
      名義人撤銷改登記為原權利名義人甲○○，有系爭房地九十年六月二十六日之
      登記謄本在卷可稽，然此乃被告戊○○與另案共犯甲○○於處分系爭房地後，
      系爭房地買受人丁○○與告訴人乙○○○針對地政機關究應將系爭房也登記在
      誰名下興訟，所為之暫時處分，回復原來之狀態，惟尚難據此解免被告戊○○
      與另案共犯甲○○於強制執行程序終結前，擅自處分（即法律上處分）系爭房
      地，而損害告訴人乙○○○之債權之罪責，被告戊○○之選任辯護人前揭辯護
      ，亦有誤會，不足採信。
    (五)綜上所述，被告戊○○所辯，均非事實，不足採信，事證明確，被告戊○○前
      揭犯行，至堪認定。
三、核被告戊○○所為，係犯刑法第三百五十六條之罪；被告戊○○雖非告訴人乙○○○就系爭房地移轉登記部分之債務人，但按因身分或其他特定關係成立之罪，
    其共同實施或教唆幫助者，雖無特定關係，仍以共犯論，刑法第三十一條第一項
    定有明文，是具有債務人身分之證人甲○○，分別與非具有債務人身分之被告戊○○間，就前揭之犯行，有犯意聯絡與行為分擔，依照前揭規定，仍得論以共同
    正犯；按刑法第四十一條業已修正為：「犯最重本刑為五年以下有期徒刑以下之
    刑之罪，而受六個月以下有期徒刑或拘役之宣告，因身體、教育、職業、家庭之
    關係或其他正當事由，執行顯有困難者，得以一元以上三元以下折算一日，易科
    罰金。但確因不執行所宣告之刑，難收矯正之效，或難以維持法秩序者，不在此
    限。」「併合處罰之數罪，均有前項情形，其應執行之刑逾六月者，亦同」，並
    於九十年一月四日修正，同年月十日經總統公布施行，是行為人犯後法律已有變
    更，依刑法第二條第一項前段之規定，應適用最有利被告之修正後刑法第四十一
    條之規定；爰審酌被告戊○○犯罪動機、目的、所生損害、所得利益，犯罪後矢
    口否認之態度等一切情狀，量處如主文所示之刑，並諭知易科罰金之折算標準，
    以懲效尤。
四、公訴意旨略以：被告戊○○明知法院已判決證人甲○○必須將系爭房地移轉登記
    予告訴人乙○○○，而被告戊○○為貪圖仲介銷售之佣金及買賣成交之業績，竟
    仍鼓吹證人甲○○出賣，與其簽訂專任委託銷售契約書，代尋買主，被告戊○○
    乃與證人甲○○共同基於圖得不法利益之犯意聯絡，利用告訴人乙○○○為辦理
    系爭房也之移轉登記，先行塗銷假處分查封登記之際，而於八十八年五月六日，
    共同將系爭房地以一千零六十萬元出售（簽訂買賣契約書）予買主即不知情之丁○○，並利用不知情之代書丙○○向台北市中山地政事務所辦理所有權移轉登記
    ，而於同年月二十六日移轉登記予丁○○，因認被告戊○○尚涉有刑法第三百四
    十二條第一項之背信罪嫌云云；惟按所謂「背信」，乃為他人處理事務，意圖為
    自己或第三人不法之利益，或損害本人之利益，而為違背其任務之行為，致生損
    害於本人之財產或其他利益者，而所謂「為他人處理事務」，即為他人而處理他
    人事務，亦即基於委任或其他信任關係（如信託、僱傭等），具有負擔處理他人
    事務之任務而言，此項信任關係，乃行為人與「他人」間之內部關係，行為人因
    其信任關係，具有一定之任務，而負擔處理該他人之事務，如無任何委任或其他
    信任關係存在，自無從成立本罪，查告訴人乙○○○於八十五年七月三十日具狀
    向本院民事庭提起民事訴訟，請求甲○○將系爭房地移轉登記時，已同時以該起
    訴狀繕本送達時即八十五年八月二十六日，為終止信託關係之意思表示，亦即證
    人甲○○與告訴人乙○○○之信託關係，業經告訴人乙○○○終止，則其二人間
    就系爭房地已無信託關係存在，揆諸前揭所述，證人甲○○就系爭房地，乃非基
    於信託關係，為告訴人乙○○○處理事務甚明，經核尚與刑法第三百四十二條第
    一項之背信罪構成要件有間，此外，復查並無其他積極證據足以證明被告戊○○
    尚有其他之背信罪嫌，原應為被告戊○○無罪之諭知，惟公訴人認被告戊○○此
    部分之犯行與前揭論罪科刑部分，有牽連犯之裁判上一罪關係，爰不另為無罪之
    諭知。
據上論斷，應依刑事訴訟法第二百九十九條第一項前段、刑法第二條第一項前段、第
二十八條、第三百五十六條、第三十一條第一項、第四十一條第一項、罰金罰鍰提高
標準條例第一條前段、第二條判決如主文。
本案經檢察官絲漢德到庭執行職務
中      華      民      國    九十    年      七      月      九      日
                                      臺灣臺北地方法院刑事第四庭
                                          法  官    蔡守訓
右正本證明與原本無異。
如不服本判決，應於判決送達後十日內，向本院提出上訴狀。
                                          書記官    林義盛
中      華      民      國    九十    年      七      月     十三     日
刑法第三百五十六條
債務人於將受強制執行之際，意圖損害債權人之債權，而毀壞、處分或隱匿其財產者
，處二年以下有期徒刑、拘役或五百元以下罰金。


司法院資訊處製作；財團法人民間司法改革基金會備份。
